【裁判字號】    89,訴,346
【裁判日期】    890630
【裁判案由】    偽造文書等
【裁判全文】
臺灣板橋地方法院刑事判決                          八十九年度訴字第三四六號
    公  訴  人  臺灣板橋地方法院檢察署檢察官
    被      告  甲○○
右列被告因侵占案件，經檢察官提起公訴 (八十八年度偵字第二五二七六號），本院
判決如左：
    主  文
甲○○連續意圖為自己不法之所有，而侵占對於業務上所持有之物，處有期徒刑捌月
。又連續行使偽造私文書，足以生損害於他人，處有期徒刑伍月；偽造如附表二所示
之要保人「更換印鑑申請書」及「保單借款借據」上面之署押及印文、及偽造如附表
二所示要保人印章均沒收。應執行有期徒刑壹年，偽造如附表二所示之要保人「更換
印鑑申請書」及「保單借款借據」上面之署押及印文、及偽造如附表二所示要保人印
章均沒收。
    事  實
一、甲○○原在亮光人壽保險股份有限公司（以下簡稱新光人壽公司）擔任中山處收
    費處組長，負責向要保人收取保險費、代辦保單質押借款及轉送滿期年金等業務
    ，為從事業務之人，詎基於業務侵占之概括犯意，連續於附表一所示時間，在附
    表一所示要保人住處台北縣市地區或其他不詳地點，向附表一所示要保人收取如
    附表一所示保險費合計新台幣（以下同）三十五萬六千八百六十元後，均侵占入
    己；又基於同一概括犯意，於民國八十五年七月二十一日，向要保人丙○○收取
    保單質押貸款償還款十三萬元後侵占入己。甲○○另基於意圖為自己不法所有及
    行使偽造文書之概括犯意，連續於附表二所示時間，未經附表二所示要保人授權
    或同意，在不詳處所偽造附表二所示要保人印章各一顆，進而在新光人壽公司中
    山收費處，偽造附表二所示要保人之「更換印鑑申請書」，向新光人壽公司申請
    變更印鑑，又進而偽造附表二所示要保人之「保險單貸款借據」，於其上偽造附
    表二所示要保人之署押及印文，持向新光人壽公司行使辦理保單之質押借款，足
    以生損害於附表二所示要保人及新光人壽公司，致新光人壽公司陷於錯誤，交付
    如附表二所示金額予甲○○。
二、案經新光人壽保險公司報請台灣板橋地方法院檢察署檢察官偵查起訴。
    理  由
一、訊據被告甲○○矢口否認右揭犯行，辯稱：伊有將所收取的保險費繳回新光人壽
    公司，伊未在保單貸款借據上偽造簽名，伊事後有向附表二所示保戶說過，他們
    答應由伊代繳納保費就可以云云。經查，（一）被告侵占如附表一所示保險人之
    保費之事實，業據新光人壽公司代理人丁○○於偵查及本院審理時指訴甚詳，並
    提出附表一所示保險人出具之聲明書為證。（二）被告甲○○未經附表二所示保
    險人同意而偽造保險人之印章及「更換印鑑申請書」與「保險單貸款借據」，向
    新光人壽公司辦理質押借款之事實，除據新光人壽公司代理人丁○○於偵查及本
    院審理時指訴綦詳，並有附表二所示要保人出具之聲明書三紙（在偵查卷第二一
    至二三頁）、偽造之更換印鑑申請書三紙（在偵查卷第四一、四四、四六頁）、
    保險單貸款借據三紙（在偵查卷第四十、四三、四五頁）可證。又證人乙○○亦
    到庭證稱：伊將保費繳納給被告，但被告事前並未向伊說要借保費，是被告出事
    後，新光人壽公司告訴伊不要繼續繳納款項給被告，被告才向伊說要晚一點再將
    款項返還給伊，被告亦拜託伊不要去告她等語（見八十九年六月二日筆錄）。是
    以，被告空言抗辯其有將保險費用繳回新光人壽及未偽造貸款借據云云，無非事
    後飾卸之詞，不足採信。本件事證明確，被告犯行堪以認定。
二、核被告甲○○侵占附表一所示保戶繳納之費用行為，係犯刑法第三百三十六條第
    二項業務侵占罪。又被告甲○○行使偽造附表二保險人之「更換印鑑申請書」及
    「保單借款借據」行為，係犯第二百十六條、第二百十條之行使偽造私文書罪及
    刑法第三百三十九條第一項詐欺罪。又被告偽造附表二保戶之印章、印文、署押
    ，係其偽造「更換印鑑申請書」及「保單貸款借據」之部分行為，與其偽造「更
    換印鑑申請書」及「保單貸款借據」之低度行為，均併為行使偽造「更換印鑑申
    請書」及「保單借款借據」之高度行為所吸收，不另論罪。又被告先後多次侵占
    保費、多次行使偽造文書、多次向保險公司詐領借款之犯行，分別時間緊接，犯
    罪構成要件相同，顯分別基於概括犯意為之，應依連續犯之規定各以一罪論，並
    依法加重其刑。又被告所犯上開行使偽造私文書罪與詐欺罪間，有方法、結果之
    牽連關係，應從較重之行使偽造私文書罪處斷。又被告所犯上開行使偽造私文書
    罪與業務侵占罪，犯意各別，行為亦殊，應分論併罰。爰審酌被告之品行、智識
    程度、所生危害，及被告犯罪後態度等一切情狀，分別量處如主文所示之刑，並
    定其應執行刑。
三、被告偽造附表二所示要保人之「更換印鑑申請書」及「保單貸款借據」上面之署
    押及印文，應依刑法第二百十九條諭知沒收。又被告偽造附表二所示要保人印章
    三枚，因無證據證明業已滅失，亦應依同法宣告沒收。
據上論斷，應依刑事訴訟法第二百九十九條第一項前段，刑法第三百三十九條第一項
、第二百十六條、第二百十條、第三百三十六條第二項、第五十五條、第五十六條、
第五十一條第五款、第二百十九條，罰金罰鍰提高標準條例第一條前段，判決如主文
。
本案經檢察官郭永發到庭執行職務
中      華      民      國    八十九    年      六      月     三十     日
                                      台灣板橋地方法院刑事第二庭
                                          法  官  黃  惠  瑛
右正本證明與原本無異。
如不服本判決，應於判決送達後十日內，向本院提出上訴狀。
                                          書記官  張  志  華
中      華      民      國    八十九    年      七      月      七      日
附錄本案論罪科刑法條全文：
刑法第三百三十九條
意圖為自己或第三人不法之所有，以詐術使人將本人或第三人之物交付者，處五年以
下有期徒刑、拘役或科或併科一千元以下罰金。
以前項方法得財產上不法之利益或使第三人得之者亦同。
前二項之未遂犯罰之。
刑法第二百十六條
行使第二百十條至第二百十五條之文書者，依偽造、變造文書或登載不實事項或使登
載不實事項之規定處斷。
刑法第二百十條
偽造、變造私文書，足以生損害於公眾或他人者，處五年以下有期徒刑。
刑法第三百三十六條
對於公務上或因公益所持有之物，犯前條第一項之罪者，處一年以上七年以下有期徒
刑，得併科五千元以下罰金。
對於業務上所持有之物，犯前條第一項之罪者，處六月以上五年以下有期徒刑，得併
科三千元以下罰金。
前二項之未遂犯罰之。


司法院資訊處製作；財團法人民間司法改革基金會備份。
